最　高　行　政　法　院　判　決　　　　　　　　　　九十一年度判字第五三六號
　　原　　　告　甲○○
　　訴訟代理人　乙○○
　　被　　　告　經濟部智慧財產局
　　代　表　人　陳明邦
右當事人間因新型專利異議事件，原告不服行政院中華民國八十九年四月十四日台八
十九訴字第一○七○○號再訴願決定，提起行政訴訟。本院判決如左：
　　主  文
原告之訴駁回。
訴訟費用由原告負擔。
　　事  實
緣本件關係人李清池於民國八十六年九月五日以其「槌球桿伸縮雙向定位之結構」係
由握把、迫緊裝置、伸縮桿、上固定裝置、下固定裝置及槌頭組成。迫緊裝置為伸縮
桿末端接設具外螺紋、且前端為錐狀體的推抵體，螺頭具斜錐面之螺絲接固於推抵體
前端，剖分成數瓣之迫緊體裝設於推抵體與螺絲間，同時以迫緊體下端具內螺紋之螺
孔螺合於推抵體之外螺紋上，又於迫緊體上端設承孔，內部稍上方處設較小直徑之凸
緣孔（即介於推抵體之錐狀體與螺絲之螺頭斜錐面間），使螺絲之螺頭可沈於迫緊體
上端承孔內。當迫緊體被握把帶動順向或逆向旋轉時，會使推抵體前端之錐狀體或螺
絲之螺頭斜錐面，對迫緊體內之凸緣孔之下端或上端推擠，迫使迫緊體向外擴張而壓
抵於握把內，達成雙向迫緊定位效果等情，向被告（原經濟部中央標準局，八十八年
一月二十六日改制為經濟部智慧財產局）申請新型專利，經被告編為第000000
00號審查，准予專利。公告期間，原告以本案有違專利法第九十七條、第九十八條
第一項第一款、第二款及第二項規定，檢具申請在先並經核准專利之第000000
00號「槌球桿改良結構」新型專利案（以下稱引證案）公告及說明書影本，對之提
起異議。案經被告審查，為本案異議不成立之審定，發給八十八年六月八日智專（七
）○五○一七字第一一七八一六號專利異議審定書。原告不服，提起訴願、再訴願，
遞遭決定駁回，遂提起行政訴訟。茲摘兩造訴辯意旨於次：
原告起訴意旨略謂：一、行政院維持原處分及原決定之理由為以下幾點：1.本案藉錐
狀之推抵體、具斜錐面螺頭、迫緊體內部上方之凸緣孔等結構，使握把順逆向旋轉時
，均可使錐狀推抵體或螺頭斜錐面，對凸緣孔之下端或上端推擠、迫緊，與引證案僅
利用單側旋入方式之結構不同，本案具新穎性。2.所稱引證案擴張座兩端螺入螺頭即
可達雙向迫緊之功效云云，並非實情，本案之錐面螺頭係螺固於錐狀推抵體前端，當
旋轉握把時，二者為連動狀態，可達成雙向迫緊定位之增進功效，具功效性。3.本案
申請專利範圍第二項、第三項為附屬項，本案之獨立項第一項既與引證案之技術手段
、達成功效不相同，其附屬項目自亦不同，所訴核不足採，遂駁回其訴願。二、本案
之專利特徵係在於：包含握把、迫緊裝置、伸縮桿、上固定裝置、下固定裝置及槌頭
等所組成，其中：迫緊裝置係伸縮桿末端接設具外螺紋且前端為錐狀體的推抵體，並
使一螺頭具斜錐面的螺絲接固於推抵體之前端，而被剖分成數瓣的迫緊體係裝設於推
抵體與螺絲之間，同時迫緊體下端具內螺紋之螺孔係螺合於推抵體之外螺紋上，另又
在迫緊體上端設有承孔，並在其內部稍上方處設有較小直徑的凸緣孔（即介於推抵體
的錐狀體與螺絲的螺頭斜錐面之間），而使螺絲之螺頭可沈於迫緊體上端的承孔內；
所以當迫緊體被握把1 帶動順向或逆向旋轉時，會使推抵體前端的錐狀體或螺絲之螺
頭斜錐面，對迫緊體內之凸緣孔的下端或上端推擠，迫使迫緊體向外擴張而壓抵在握
把內，達成雙向迫緊定位效果為其特徵者。三、該引證案之結構特徵係在於：主桿：
主桿呈空心圓桿狀，主桿之前端設有螺紋，並由主桿末端套入一螺紋環，再藉一封套
將主桿末端開口加以封閉；副桿：副桿亦呈空心圓桿狀，副桿之末端可供伸長桿穿入
，且副桿末端固接一螺頭，再設一擴張座，該擴張座可供螺頭旋入，並於擴張座前端
設有保護環防止螺頭旋入擴張座時，造成擴張座發生崩壞，擴張座未端設有間隙，當
螺頭旋入間隙時將發生擴張，使擴張座於主桿內向外擴張而迫緊於桿內，其次由副桿
前端套入一束緊圈及螺旋套，其中束緊圈亦設有間隙，而螺旋套則具有漸漸縮小開口
的錐形內徑，當螺旋套旋緊於主桿之螺紋時，則螺旋套之錐形內徑當迫緊束緊圈而緊
束於副桿之外側，再者，副桿前端並套有吸震套，吸震套前端並設有橡膠圈，而副桿
前端則設有六角內徑；伸長桿：伸長桿呈空心圓桿狀，伸長桿末端設有六角外徑，前
端則為插入端，可插入槌球頭之固定座，使槌球頭固定於伸長桿之前端；槌球頭呈圓
柱狀，並設固定座以供伸長桿插置固定；本槌球桿裝置係伸長桿之前端由副桿末端穿
入後，令伸長桿之插入端穿過吸震套，螺旋套及束緊圈而固接於槌球頭之固定座，再
於副桿末端固接一螺頭，並令螺頭旋入擴張座后，將副桿末端由主桿前端置入空心桿
內后，使束緊圈緊鄰於主桿之螺紋，並令螺旋套與主桿之螺紋與螺紋環相螺合，並於
主桿末端套入封套者。四、由上述比較得知，本案之結構係與引證案相同，皆以螺絲
（螺頭，括弧內表示引證案之相對組件）螺合於一被剖裂（間隙）成數瓣的迫緊體（
擴張座）內，藉由螺絲（螺頭）旋轉推擠迫緊體（擴張座）向外擴張，可使伸縮桿（
副桿）固定於握把（主桿）內部；二者之技術原理、結構特徵及達成功效完全相同。
且本案之雙向定位功能不過是於迫緊體兩端分別藉由螺絲及推抵體之外螺紋旋轉所致
，而引證案如於擴張座兩端都設有螺頭，則可達成與本案相同之功效，故本案僅係單
純利用引證案之單邊旋入螺頭之技術手段轉換而成雙向螺紋旋入，藉以達到雙向定位
，此種結構係為熟習該項技術者所易於思及且輕易完成，因此系爭案明顯不具有「新
穎性」及「進步性」。五、另本案申請專利範圍第二項之特徵係在於：迫緊體的上方
外側開設凹槽並裝入一Ｏ形環，同時Ｏ形環的外徑略大於握把之內徑，使迫緊體裝入
握把內，利用Ｏ形環的彈擠壓作用，令迫緊體以適當之緊度塞於握把內，使其不會隨
著推抵體旋轉，但可縱向滑移，同時令握把內孔與迫緊體，可呈圓柱狀之設計者；而
引證案同樣於擴張座前端設一環槽並套入保護環以保護擴張座防於崩裂。故兩案皆於
凹槽（環槽）設入有Ｏ形環（保護環），以保護迫緊體（擴張座）避免損壞及自轉，
因此兩案之結構特徵完全相同，所以本案並不具有「創新性」。六、本案申請專利範
圍第三項之特徵係在於：推抵體下端與伸縮桿銜接處裝設一Ｏ形環，使伸縮桿拉伸至
最長時，對裝在握把下端處的接套具緩衝及減噪之作用者；而引證案同樣於副桿前端
套設有吸震套，吸震套前端並設有橡膠圈。故兩案同樣藉由Ｏ形環（吸震套及橡膠圈
）之作用，達到防震及減少噪音之功效，因此兩案之達成功效完全相同，係為熟習該
項技術者所易於思及且輕易完成，故不具有「進步性」。七、綜合上述，本案之專利
結構特徵、功效及空間型態早已見於引證案，而為熟習該項技術者所能輕易完成且未
能增進功效，並有相同之新型專利申請在先並經核准者，因此系爭案已明顯違反專利
法之規定，請迅為原處分、訴願決定及再訴願決定均撤銷之判決等語。
被告答辯意旨略謂：一、起訴理由指稱，本案與引證案之結構皆以螺絲螺合推擠迫緊
體向外擴張，可使伸縮桿固定在握把內部，且本案雙向定位功能不過是於迫緊體兩端
分別藉螺絲推抵體之外螺紋旋轉所致，故不具新穎性及進步性，被告未加詳查，實有
疏忽草率云云。然查本案藉錐狀的推抵體，具斜錐面螺頭、迫緊體內部上方之緣孔等
結構使握把順逆向旋轉時，可使錐狀推抵體或螺頭斜錐面均可達迫緊定位之功效與引
證案僅用單側旋入方式之結構不同；又本案錐面螺頭螺固於錐狀推抵體前端，當旋轉
握把時其二者為連動狀態，非單純引證案在迫緊體兩端螺入螺頭即可者；本案可達雙
向迫緊定位之功效，確具進步性。二、起訴理由又稱本案申請專利範圍第二、三項之
避免損壞自轉及防震減少噪音等結構功效均相同於引證案，而不具創新性、進步性云
云。查本案獨立項第一項已與引證案之技術手段達成功效不相同，其附屬項所載包含
獨立項之整體結構自亦與引證案不同。綜上所述，被告原處分並無違法，敬請駁回原
告之訴等語。
　　理  由
按稱新型者，謂對物品之形狀、構造或裝置之創作或改良，為專利法第九十七條所規
定。又公告中之新型，任何人認有違反專利法第九十七條至第九十九條規定而向專利
專責機關提起異議者，依同法第一百零二條第一項規定，除應備具異議書外，並應附
具證明文件；從而有無違反專利法規定之情事，應由異議人附具證據供查。若依異議
人附具之證據，不能證明公告中之新型有違反專利法之情事，專利主管機關即應為異
議不成立之審定。本件關係人李清池於八十六年九月五日以其「槌球桿伸縮雙向定位
之結構」係由握把、迫緊裝置、伸縮桿、上固定裝置、下固定裝置及槌頭組成。迫緊
裝置為伸縮桿末端接設具外螺紋、且前端為錐狀體的推抵體，螺頭具斜錐面之螺絲接
固於推抵體前端，剖分成數瓣之迫緊體裝設於推抵體與螺絲間，同時以迫緊體下端具
內螺紋之螺孔螺合於推抵體之外螺紋上，又於迫緊體上端設承孔，內部稍上方處設較
小直徑之凸緣孔（即介於推抵體之錐狀體與螺絲之螺頭斜錐面間），使螺絲之螺頭可
沈於迫緊體上端承孔內。當迫緊體被握把帶動順向或逆向旋轉時，會使推抵體前端之
錐狀體或螺絲之螺頭斜錐面，對迫緊體內之凸緣孔之下端或上端推擠，迫使迫緊體向
外擴張而壓抵於握把內，達成雙向迫緊定位效果等情，向被告（原經濟部中央標準局
，八十八年一月二十六日改制為經濟部智慧財產局）申請新型專利，經被告編為第0
0000000號審查，准予專利。公告期間，原告以本案有違專利法第九十七條、
第九十八條第一項第一款、第二款及第二項規定，檢具申請在先並經核准專利之第0
0000000號「槌球桿改良結構」新型專利案（以下稱引證案）公告及說明書影
本，對之提起異議。案經被告審查，以引證案揭示主桿、副桿、伸長桿、槌球頭，特
徵為主桿呈空心圓桿，前端設螺紋，末端套入螺紋環，藉封套封閉末端口；副桿呈空
心圓桿，末端供伸長桿穿入，固接一螺頭，再設供螺頭旋入之擴張座，並於該座前端
設保護環，末端設間隙，當螺頭旋入間隙具有防崩壞之向外擴張迫緊主桿內；副桿前
端套入設間隙之束緊圈及具有漸漸縮小開口錐形內徑之螺旋套，當螺旋套旋緊於主桿
螺紋時，螺旋套之錐形內徑迫緊束緊圈束緊副桿外側；副桿前端成六角內徑，套有吸
震套，吸震套前端設橡膠圈；伸長桿呈空心圓桿狀，末端設六角外徑，前端插入槌球
頭之固定座，使槌球頭固定於伸長桿前端。本案之迫緊裝置係由一末端具外螺紋，前
端成螺孔又具錐狀體之推抵體、一具承孔、凸緣孔、內螺紋、剖裂數瓣之迫緊件及螺
頭成斜錐面之螺絲組合而成之構成技術，與引證案由一螺頭及具有間隙之擴張座等組
合而成之構成技術不相同，且本案迫緊體被握把順逆向轉操作時所達成雙向迫緊定位
功效，與引證案當螺頭旋入擴張座達成迫緊定位功效亦不同，引證案不具證據力。本
案無違專利法第九十七條、第九十八條第一項第一款、第二款及第二項規定，乃為本
案異議不成立之審定。原告不服，以本案與引證案均係以螺絲（螺頭）螺入一被剖裂
成數瓣（具數間隙）之迫緊體（擴張座）內，使其向外擴張迫緊，二案技術範疇及功
效相同，引證案如於擴張座兩端螺入螺頭，同樣可達雙向迫緊定位之功效，本案為熟
習該項技藝者所能輕易完成且未能增進功效。又原處分未對本案申請專利範圍第二項
、第三項作審查云云，訴經經濟部訴願決定及行政院再訴願決定，以本案藉錐狀之推
抵體、具斜錐面螺頭、迫緊體內部上方之凸緣孔等結構，使握把順逆向旋轉時，均可
使錐狀推抵體或螺頭斜錐面，對凸緣孔之下端或上端推擠、迫緊，與引證案僅利用單
側旋入方式之結構不同，本案具新穎性。又所稱引證案擴張座兩端螺入螺頭即可達雙
向迫緊之功效云云，並非實情，本案之錐面螺頭係螺固於錐狀推抵體前端，當旋轉握
把時，二者為連動狀態，可達成雙向迫緊定位之增進功效，具進步性。本案申請專利
範圍第二項、第三項為附屬項，本案之獨立項第一項既與引證案之技術手段、達成功
效不相同，其附屬項目自亦不同。又本案藉錐面螺頭螺固於錐狀推抵體前端，形成連
動、對向之雙錐面，使本案結構於把手順逆向旋轉時，均可達迫緊定位之功效，與引
證案僅可藉螺頭單向旋入、迫緊之技術手段結構均不同；本案達成可雙向旋轉迫緊之
功效，非單純於引證案之擴張座兩端螺入螺頭即可，亦非屬簡單之技術轉換。本案整
體結構及技術手段均與引證案不同，且可達雙向旋轉迫緊定位之功效，具新穎性及進
步性，原告所訴核不足採，因而駁回原告之訴願、再訴願。經核與前述規定無違。原
告茲起訴主張如事實起訴意旨所載。查本案藉錐狀的推抵體，具斜錐面螺頭、迫緊體
內部上方之緣孔等結構，使握把順逆向旋轉時，可使錐狀推抵體或螺頭斜錐面，均可
形成迫緊、定位，與引證案僅用單側旋入方式之結構不同；又本案錐面螺頭螺固於錐
狀推抵體前端，當旋轉握把時其二者為連動狀態，非單純於引證案在迫緊體兩端螺入
螺頭即可者；本案仍具新穎性。本案可達雙向迫緊定位之功效，確具進步性。本案獨
立項第一項已與引證案之技術手段達成功效不相同，其附屬項所載包含獨立項之整體
結構自亦與引證案不同。是以原告之主張並不可採。本案經經濟部送由工業技術研究
院機械工業研究所審查結果，亦認本案與引證案雖均是有關槌球桿之伸縮定位結構之
創作，但本案之整體結構、技術手段均與引證案不同，且可達雙向旋轉迫緊定位之功
效，具新穎性、進步性，有該所函附意見書附於訴願決定卷足稽。從而被告審查異議
案，認依原告提出之證據不足以證明本案有原告所指違反專利法情事，遂為異議不成
立之審定。按諸前揭規定與說明，並無違誤。訴願、再訴願決定遞予維持，均無不合
。起訴為無理由，應予駁回。
據上論結，本件原告之訴為無理由，爰依行政訴訟法施行法第二條、行政訴訟法第九
十八條第三項前段，判決如主文。
中　　華　　民　　國　　九十一　　　年　　　四　　　　月　　　十二　　　日
                    最 高 行 政 法 院  第 一 庭
                                審 判 長 法  官　　　黃　綠　星
                                         法  官      高　啟　燦
                                         法  官　　　黃　合　文
                                         法  官　　　蔡　進　田
                                         法  官　　　黃  璽  君
右  正  本  證  明  與  原  本  無  異
　　　　　　　　　　　　　　　　　　　　 法院書記官　邱　彰　德
中　　華　　民　　國　　九十一　　　年　　　四　　　　月　　　十二　　　日
